【裁判字號】    95,保險上,10
【裁判日期】    951115
【裁判案由】    給付保險金
【裁判全文】
臺灣高等法院高雄分院民事判決        95年度保險上字第10號
上  訴  人  甲○○
訴訟代理人  呂郁斌律師
被上訴人    南山人壽保險股份有限公司
法定代理人  乙○○
訴訟代理人  朱惠君律師
上列當事人間請求給付保險金事件，上訴人對於中華民國95年7
月21日臺灣高雄地方法院95年度保險字第7 號第一審判決提起上
訴，本院於95年11月8 日言詞辯論終結，判決如下：
    主  文
上訴駁回。
第二審訴訟費用由上訴人負擔。
    事實及理由
一、上訴人主張：上訴人分別於民國92年9 月12日、13日與被上
    訴人簽立「南山新康祥終身壽險-B型」保險契約（保單號碼
    分別為Ｚ0 00000000 、Ｚ000000000，下稱系爭95、46號契約
    ），主契約保險金額各為新臺幣（下同）300,000 元、1,00
    0,000 元。系爭95號契約附加住院醫療補償保險附約、手術
    醫療保險附約、住院費用給付保險附約、癌症醫療終身壽險
    附約（下分別稱住院醫療附約、手術附約、住院費用附約、
    癌症附約），，上訴人為被保險人及受益人，於93年2 月間
    ，經診斷罹患下唇癌，接受手術治療，詎被上訴人卻拒絕給
    付保險金，爰依系爭95號、46號契約、住院醫療附約、手術
    附約、住院費用附約、癌症附約之約定，分別請求150,000
    元、500,000 元、12,000元、120,000 元、24,000元、1,38
    7,731 元（1,387, 731元包含癌症附約之第一次罹患癌症疾
    病1,200,000 元、住院醫療保險金86,400元、手術醫療保險
    金180,000 元中之43,731元、出院療養保險金57,600元）。
    爰求為判決：被上訴人應給付上訴人2,193,731 元及自起訴
    狀繕本送達翌日起至清償日止，按週年利率5 ﹪計算之利息
    。原審為上訴人敗訴之判決，上訴人於本院聲明廢棄原判決
    ，准如上述之請求。
二、被上訴人則以：上訴人於簽立系爭95號、46號契約及上開附
    約前，自92年7 月8 日起至同年8 月1 日止，因口腔潰瘍，
    多次赴院就診，且肝功能異常，卻對被上訴人所為之書面詢
    問未據實說明，足以影響被上訴人對危險之評估，被上訴人
    依保險法第64條、系爭95號、46號契約第8 條、癌症附約第
    14 條 、住院醫療附約第9 條、手術附約第9 條、住院費用
    附約第9 條約定，以新興郵局第05943 號存證信函（下稱系
    爭信函）解除契約，並於93年6 月16日送達上訴人。又上訴
    人於93年1 月26日初診前1 年即存在下唇腫塊，下唇癌於92
    年1 月26日即已發生，而非系爭95號契約、住院醫療附約、
    手術附約、住院附約生效日即92年9 月12日起；系爭46號契
    約生效日即92年9 月13日起，持續有效30日以後；癌症附約
    始期日92年9 月12日起算後第91日即92年12月12日開始所發
    生，依系爭95號、46號契約、住院醫療附約、手術附約、住
    院費用附約第2 條及癌症附約第4 條約定，該下唇癌自非承
    保範圍，且依癌症附約第16條約定，下唇癌於癌症附約保險
    責任開始日前已發生，因解除條件成就而失效，被上訴人毋
    庸給付保險金等語，資為抗辯，並於本院聲明：上訴駁回。
三、兩造對於下列事項不爭執，並有保單首頁、系爭信函各1 份
    、人身保險要保書2 份、財團法人長庚醫院高雄分院（下稱
    長庚醫院）93年2 月20日診斷證明書、系爭95號、46號契約
    條款、住院醫療附約、癌症附約、住院費用附約、手術附約
    各1 份、人身保險要保書2 份（見原審卷第5 頁、第8 頁至
    第10頁、第21頁至第29頁、第34頁至59頁、第73頁至第90頁
    、第113 頁至第122 頁）附卷可稽，堪信為真實。
  (一)上訴人分別於92年9 月12日、13日與被上訴人簽立系爭95號
    、46號契約，主契約保險金各為300,000 元、1,000,000 元
    。系爭95號契約附加住院醫療附約、手術附約、住院費用附
    約、癌症附約，上訴人為被保險人及受益人。
  (二)就上訴人所罹患之下唇癌，依系爭95號、46號契約計算之保
    險金額合計為65萬元。依住院醫療附約計算之保險金額為12
    ,000 元 。依手術附約計算之保險金為120,000 元。依住院
    費用附約計算之保險金為24,000元。依癌症附約之第一次罹
    患癌症疾病保險金計算之金額為1,200,000 元；住院醫療保
    險金86,400元；出院療養保險金57,600元；手術醫療保險金
    1800,000元。
  (三)系爭95號、46號契約之要保書上「八、被保險人告知事項」
    中，關於「最近二個月內是否曾因受傷或生病接受醫師治療
    、診療或用藥？」、「現在及過去一年內是否因口腔潰瘍持
    續兩週未癒、口腔白斑、口腔腫塊而接受醫師診察、治療或
    用藥？」之詢問事項，均勾選「否」。上訴人於上開要保書
    經勾選後才於要保書上要保人簽名處簽名。
  (四)上訴人因罹患下唇癌，於93年2 月10日至長庚醫院進行下唇
    癌切除手術，於同月20日出院。
  (五)上訴人於93年6 月16日收受系爭信函。
  (六)上訴人於起訴前，已依系爭95號、46號契約、住院醫療附約
    、手術附約、住院費用附約、癌症附約約定之申請文件，向
    被上訴人申請各該保險金。
四、兩造爭執事項：(一)被上訴人依保險法第64條、系爭95號、46
    號契約第8 條、癌症附約第14條、住院醫療附約、手術附約
    、住院費用附約第9 條約定解除契約，有無理由？(二)被上訴
    人主張依癌症附約第16條約定，癌症附約已因解除條件成就
    而失效，有無理由？(三)上訴人因罹患下唇癌，依系爭95號、
    46號契約、住院醫療附約、手術附約、住院費用附約、癌症
    附約約定，分別請求150,000 元、500,000 元、12,000元、
    120,000 元、24,000元、1,387,731 元，有無理由？茲分述
    如下：
  (一)被上訴人依保險法第64條、系爭95號、46號契約第8 條、癌
    症附約第14條、住院醫療附約、手術附約、住院費用附約第
    9 條約定解除契約，有無理由？
    1.按要保人在訂立本契約時，對於要保書書面詢問之告知事
      項應據實說明，如有故意隱瞞，或因過失遺漏或為不實之
      說明，足以變更或減少被上訴人對於危險之估計者，被上
      訴人得解除契約，其保險事故發生後亦同，系爭95號、46
      號契約第8 條第1 項前段、癌症附約第14條第1 項前段、
      住院醫療附約第9 條第1 項前段、手術附約第9 條、住院
      費用附約第9 條第1 項前段、保險法第64條第1 項、第2
      項分別定有明文。又保險法第64條第2 項規定：要保人故
      意隱匿，或因過失遺漏，或為不實之說明，足以變更或減
      少保險人對於危險之估計者，保險人得解除契約；其危險
      發生後亦同。但要保人證明危險之發生未基於其說明或未
      說明之事實時，不在此限。乃保險契約為最大誠信契約，
      倘要保人故意隱匿，或因過失遺漏，或為不實之說明，足
      以變更或減少保險人對於危險之估計之情事，要保人如主
      張保險人不得解除保險契約，即應就保險事故與要保人所
      未告知或不實說明之事項並無關聯，且該事項已確定對保
      險事故之發生不具任何影響，保險人亦未因該未告知或不
      實說明之事項，而造成額外之負擔，對價平衡並未遭破壞
      始可。亦即要保人須就保險事故與要保人所未告知或不實
      說明之事項間並無關聯，倘有其或然性，即不能謂有上開
      法條但書適用之餘地，保險人非不得解除保險契約（最高
      法院88年度臺上字第2212號判決意旨參照）。
    2.被上訴人主張上訴人自92年7 月8 日起至同年8 月1 日止
      ，因口腔潰瘍，多次赴院就診，且肝功能異常，卻對被上
      訴人所為之書面詢問未據實說明等情，雖為上訴人所否認
      ，並辯稱：伊將口腔潰瘍就診之事告知被上訴人之業務員
      郭聰義，郭聰義疏未填載等語。經查，上訴人於92年7 月
      26日至黃耳鼻喉科診所就診，主訴下唇潰瘍；又因上下唇
      多處潰瘍，分別於92年7 月8 日、11日、18日至黃明正耳
      鼻喉科就醫，其中有一處潰瘍範圍較大，未能痊癒，經黃
      明正建議至教學醫院作切片；復因傷口未痊癒，分別於92
      年7 月28日、8 月1 日至黃明正耳鼻喉科就診等事實，有
      黃耳鼻喉科診所、黃明正耳鼻喉科函覆資料（見原審卷第
      137-1 頁至第141 頁）在卷可稽，堪可認定。次查，上訴
      人填寫要保書時，係由被上訴人之業務員郭聰義就要保書
      上之「八、被保險人告知事項」中，關於「最近二個月內
      是否曾因受傷或生病接受醫師治療、診療或用藥？」、「
      現在及過去一年內是否因口腔潰瘍持續兩週未癒、口腔白
      斑、口腔腫塊而接受醫師診察、治療或用藥？」事項，詢
      問上訴人本人，由郭聰義勾選，經上訴人審視勾選情形後
      ，再於要保書上簽名等情，業據郭聰義到庭證述無訛（見
      原審卷第207 頁），且上訴人對於郭聰義上開證詞亦表示
      無意見（見原審卷第208 頁），足堪認定。是上訴人於簽
      立要保書前之最近2 個月內，既因病接受診療，且於過去
      1 年內，因下唇潰瘍而自92年7 月8 日至92年8 月1 日期
      間陸續就診，竟於上開告知事項勾選「否」之要保書上簽
      名，據以向被上訴人投保，而未要求修正，顯見上訴人於
      投保時，確實未告知簽立要保書前之最近2 個月內，因病
      接受診療，且於過去1 年內，因下唇潰瘍而自92年7 月8
      至92年8 月1 日期間陸續就醫治療之事實甚明。
    3.至上訴人主張：伊將因口腔潰瘍就診之事告知被上訴人之
      業務員郭聰義，於簽立要保書時，郭聰義未主動詢問上訴
      人有無就診，上訴人不具醫學知識，並未違反告知義務云
      云，並舉證人郭聰義為證。經查：(1)上訴人於92年7 月26
      日至診所就診，主訴下唇潰瘍；又因上下唇多處潰瘍，分
      別於92年7 月8 日、11日、18日就醫，其中有一處潰瘍範
      圍較大，未能痊癒，經醫師建議至教學醫院作切片；復因
      傷口未痊癒，分別於92年7 月28日、8 月1 日就診等事實
      ，已如前述。而據證人郭聰義到庭證稱：上訴人於投保前
      ，曾於伊某次拜訪時，向伊表示曾因嘴破至診所擦藥，擦
      藥後就好了（見原審卷第208 頁）等語，則縱上訴人曾向
      郭聰義告知上情屬實，惟上訴人於投保系爭95號、46號契
      約時，對其前揭就診過程及未痊癒之事實，仍有所保留，
      並未將此事實據實告知郭聰義而隱瞞上開就醫之事實，至
      為明確。(2)上開要保書上記載之詢問事項勾選情形係經上
      訴人本人審視確認乙節，已如前述，是上訴人主張郭聰義
      未主動詢問，其未違反告知義務云云，自不足採。(3)前揭
      要保書上之詢問事項，僅就上訴人本人就醫過程及就醫情
      形之親身經歷提問，與上訴人是否具備醫學知識無涉，是
      上訴人主張其未具備醫學知識，未違反告知義務云云，委
      不足取。
    4.上訴人另以證人郭聰義於原審之證言「在寫要保書前，在
      我拜訪原告並向他介紹投保內容的過程，原告曾有一次向
      我表示他因為嘴破到診所擦藥，擦藥後就好」等語主張已
      盡告知義務云云，惟查上訴人投保前曾因上、下唇潰瘍連
      續多次至耳鼻喉科就診，均未痊癒，且經醫師建議前往教
      學醫院進行切片等情已如前述，上訴人於證人招攬過程中
      故意避重就輕表示「因嘴破到診所擦藥」，並且謊稱「擦
      過藥就好」，與其實際就醫情形完全不符，上訴人竟以此
      強指其已表明曾因口腔疾病就診之紀錄，顯無理由，其主
      張自無可採。
    5.上訴人另主張：本件保險契約是由被上訴人之業務員郭聰
      義主動向上訴人要保，並非上訴人主動向被上訴人投保，
      且郭聰義在要保過程中曾目視上訴人嘴巴潰爛，並向上訴
      人表示「沒關係，可以投保」云云，並聲請傳訊上訴人之
      配偶黃玉梅及業務員郭聰義為證。惟按保險法第64條之告
      知義務並不因主動投保或受招攬被動投保而有差異。又上
      訴人對於自身之體況知之甚稔，卻對被上訴人之業務員郭
      聰義隱瞞多次就診之事，甚至就醫師建議上訴人應至教學
      醫院進行切片等情亦故意略而不提，而以「火氣大，嘴破
      」等語淡化病情，其無論係故意隱瞞或係遺漏實際病況，
      均與保險法第64條規定之據實義務有違，上訴人之主張尚
      非可取，其聲請傳訊證人黃玉梅、郭聰義，自不能為上訴
      人有利之認定，核無傳訊之必要，併予明。
    6.上訴人雖主張該要保書為業務員所代為填載，惟依證人郭
      聰義之證述可知，該要保書於填載完成後曾交由上訴人確
      認，並確經上訴人親自於要保書上簽署，上訴人就此亦不
      爭執，故於此行為下，業務員僅為上訴人告知行為之使用
      人，故上訴人對於要保書所詢問之事項，自不因係由業務
      員代為填寫而免除據實告知書面詢問事項之義務；況且，
      上訴人於簽署該要保書時顯然知悉該要保書書面詢問事項
      未經據實告知，而於要保書上簽名時，對於要保書上未就
      其所告知之口腔潰瘍予以載明而勾選「否」乙節，竟未要
      求更正，而逕予簽名，顯與常情有悖，足見上訴人之主張
      ，並不足取。
    7.是以，本件上訴人於投保前之最近2 個月內，既因病接受
      診療，且於過去1 年內，因下唇潰瘍而自92年7 月8 日至
      92年 8月1 日期間陸續就診，竟於上開告知事項勾選「否
      」之要保書上簽名，據以向被上訴人投保，而未要求修正
      ，顯見上訴人於投保時，確實違反據實告知義務，被上訴
      人依法及依約解除系爭保險契約自屬有據。
    8.末查，被上訴人於93年5 月18日知悉前揭上訴人就被上訴
      人書面詢問事項未據實告知之事實，隨即以系爭信函向上
      訴人為解除契約之意思表示，並經上訴人於93年6 月16日
      收受等情，為兩造所不爭執（見原審卷第148 頁、第245
      頁），是被上訴人行使解除權距其知有解除之原因，未逾
      1 個月，且距系爭95號、46號契約及前揭附約成立之時亦
      未滿2 年，故被上訴人解除契約之意思表示為合法有效，
      系爭95號、46號契約及前揭附約既經解除，被上訴人自不
      負給付保險金之義務。
  (二)系爭95號、46號契約暨前揭附約既經合法解除，上訴人自不
    得請求被上訴人給付保險金。從而被上訴人主張依癌症附約
    第16條約定，癌症附約已因解除條件成就而失效，自屬可採
    。上訴人主張因罹患下唇癌，依系爭95號、46號契約、住院
    醫療附約、手術附約、住院費用附約、癌症附約約定，分別
    請求150,000 元、500,000 元、12,000元、120,000 元、
    24,0 00 元、1,387,731 元即屬無據，應予駁回。
五、綜上所述，上訴人依系爭95號、46號保險契約及上揭附約之
    約定，請求被上訴人給付2,193,731 元及自起訴狀繕本送達
    翌日起至清償日止，按週年利率5%計算之利息，即非正當，
    應予駁回，原審為上訴人敗訴之判決，核無不合，上訴意旨
    仍執陳詞，指摘原判決不當，求予廢棄，非有理由，應予駁
    回。
六、據上論結，本件判決為無理由，依民事訴訟法第449 條第1
    項、第78條，判決如主文。
中    華    民    國    95    年    11    月    15    日
                            民事第四庭
                                審判長法官  蔡文貴
                                法      官  徐文祥
                                法      官  黃科瑜
以上正本證明與原本無異。
如對本判決上訴，須於判決送達後20日內向本院提出上訴狀，其
未表明上訴理由者，應於上訴後20日內向本院提出上訴理由書（
均須按他造當事人之人數附繕本）。上訴時應提出委任律師或具
有律師資格之人之委任狀，並依附註條文規定辦理。
中    華    民    國    95    年    11    月    16    日
                                書記官  吳福連
附註：
民事訴訟法第466條之1 ：
對於第二審判決上訴，上訴人應委任律師為訴訟代理人，但上訴
人或其法定代理人具有律師資格者，不在此限。
上訴人之配偶、三親等內之血親、二親等內之姻親，或上訴人為
法人、中央或地方機關時，其所屬專任人員具有律師資格並經法
院認為適當者，亦得為第三審訴訟代理人。第1 項但書及第2 項
情形，應於提起上訴或委任時釋明之。
                                                      Q


司法院資訊處製作；財團法人民間司法改革基金會備份。
